臺灣臺中地方法院民事判決　九十三年度重訴字第二二六號
　　原　　　告　甲○○
　　送達代收人　張琴華
　　訴訟代理人　林開福　律師
　　被　　　告　丙○○○
　　訴訟代理人　胡昇寶　律師
　　複　代理人　戊○○
右當事人間請求土地所有權移轉登記事件，本院於中華民國九十三年十二月八日言詞
辯論終結，判決如左：
    主      文
原告先位之訴駁回。
被告應給付原告新台幣柒佰捌拾肆萬柒仟元，及自民國九十三年十月十九日起至清償
日止，按週年利率百分之五計算之利息。
原告其餘之訴駁回。
訴訟費用由被告負擔二分之一，餘由原告負擔。
本判決第二項原告勝訴部分，於原告以新台幣貳佰陸拾壹萬元為被告供擔保後，得假
執行；但被告如以新台幣柒佰捌拾肆萬柒仟元為原告預供擔保，得免為假執行。
原告其餘假執行之聲請駁回。
    事實及理由
壹、聲明：
  一、原告方面：
    (一)先位聲明：被告應將坐落臺中縣烏日鄉○里段第四七五地號，地目田，面積零
      點二五五八公頃土地，及其上臺中縣烏日鄉○里段第一○三建號，門牌號碼臺
      中縣烏日鄉○○路第二十四之十號房屋之所有權移轉登記予原告，並將上開土
      地交付原告。
    (二)備位聲明：
      1.被告應給付原告新台幣（下同）七百九十四萬七千元，暨自民國（下同）九
        十三年十月十九日起至清償日止，按年息百分之五計算之利息。
      2.原告願供擔保，請准宣告假執行。
  二、被告方面：原告之訴駁回。
貳、陳述：
  一、原告方面：
    (一)先位部分：
      1.緣被告前於九十二年十一月十二日與原告訂立不動產買賣契約書，將其所有
        坐落臺中縣烏日鄉○里段第四七五地號，地目田，面積零點二五五八公頃土
        地（下稱系爭土地），以一千三百九十萬元出賣予原告，並約定：「賣方同
        意將農地交由買方整地興建農舍，申請以賣方名義辦理至興建完成及產權過
        戶登記完成，賣方負責全部履行完畢」，即被告同意先將系爭土地交由原告
        ，以被告之名義申請興建農舍，並於農舍興建完成後，辦理農舍所有權移轉
        登記予原告之手續。今農舍已興建完成，即臺中縣烏日鄉○里段一○三建號
        、門牌號碼為臺中縣烏日鄉○○路二十四之十號之房屋，又被告雖有提供部
        分土地供原告建屋使用，但實際上並未真正交付土地予原告，是被告自應依
        上開約定及民法第三百四十八條第一項規定，將系爭土地及農舍之所有權移
        轉登記予原告，並應將系爭土地交付原告。
      2.依兩造買賣契約書附約第二點約定「民國九十三年一月十五日右(1)項興建農
        舍完成日，雙方配合本件買賣不動產移轉手續進行：(1)向鄉公所申請農業用
        地證明、(2)向稅捐處申報完稅證明、(3)向地政所申請產權移轉手續及併件辦
        理銀行貸款手續設定登記。本項手續限於九十三年二月三十日前完成，同時
        買方應交付尾款新台幣六百九十萬元整（即買方向銀行貸款核撥款項）交付
        賣方收款。（本項銀行貸款不足額，買方應如期以現款補足交付）」，準此
        ，被告應於九十三年二月三十日前向鄉公所申請農業用地證明、向稅捐處申
        報完稅證明、辦理所有權移轉登記手續，並配合原告辦理銀行貸款手續，所
        有手續完成後，原告始應以銀行貸款核撥款項給付買賣尾款六百九十萬元，
        如銀行貸款核撥款項不足六百九十萬元，原告應以現金補足交付被告。查被
        告並未依約完成所有手續，其於九十三年四月六日之存證信函謂已交付辦理
        產權移轉登記所需文件云云，並非事實，則原告給付尾款之清償期尚未屆至
        ，被告尚不得請求原告給付尾款。又被告於九十三年四月六日以存證信函催
        告原告於七日內給付尾款，又於同年四月二十日委由律師發函通知原告解除
        契約並沒收所交付定金及價金云云，於法實有未合，該催告及解除契約之意
        思表示無效。
      3.此外，原告於九十三年三月底或四月初左右，曾主動聯絡被告至本件買賣仲
        介人乙○○家中商談，請被告交付辦理所有權移轉登記之相關文件，原告即
        交付尾款，惟被告應允後又反悔。九十三年四月八日原告接獲被告之存證信
        函後，曾兩度請仲介人乙○○及籃美華夫妻與被告協商，請被告交付所有權
        移轉登記之相關文件並配合辦理相關手續，原告即交付尾款，被告於二次協
        商中均表示同意，雙方並就給付尾款之時間、方式達成協議，變更原買賣契
        約之約定，豈料，被告嗣後又反悔。而被告既已就交付尾款之時間、方式，
        另與原告達成協議，變更原買賣契約之約定，則其再以原告未依原買賣契約
        書附約第二點於九十三年二月底交付尾款為由，於九十三年四月二十日委由
        律師發函通知原告解除契約，顯然於法不合，該解除契約之意思表示無效。
      4.退步言，縱認被告於九十三年四月六日所發之催告有效，惟依買賣契約書附
        約第二點之約定，原告與被告乃互負債務，被告應向鄉公所申請農業用地證
        明、向稅捐處申報完稅證明、辦理所有權移轉登記手續，並配合原告辦理銀
        行貸款手續，所有手續完成之同時，原告應給付買賣尾款六百九十萬元。又
        按因契約互負債務者，於他方當事人未為對待給付前，得拒絕自己之給付，
        民法第二百六十四條第一項定有明文。查原告於九十三年四月八日收受被告
        表示催告之存證信函後，隨即委託證人籃美華兩度與被告協商，請被告依約
        交付所有權移轉登記等相關文件，原告即交付尾款，此事實業經籃美華於本
        院九十三年七月二日言詞辯論期日到庭證述在案，足見原告於收受被告表示
        催告之存證信函後業已向被告為同時履行抗辯之表示，原告就尾款之給付不
        負遲延責任。被告嗣後再於九十三年四月二十日以原告給付尾款遲延為由發
        函解除買賣契約，於法顯有未合，該解除契約之意思表示應屬無效。
    (二)備位部分：
      1.按「契約解除時，雙方當事人回復原狀之義務，除法律另有規定，或契約另
        有訂定外，依左列之規定：六、應返還之物有毀損、滅失，或其他是由，致
        不能返還者，應償還其價額。」、「無法律上之原因而受利益，致他人受損
        害者，應返還其利益。」、「不當得利之受領人，除返還其所受利益外，如
        本於該利益更有所取得，並應返還。但依其利益之性質或其他情形不能返還
        者，應償還其價額。」民法第二百五十九條、第一百七十九條、第一百八十
        一條分別定有明文。依買賣契約書約定：「賣方同意將農地交由買方整地興
        建農舍，申請以賣方名義辦理至興建完成及產權過戶登記完成，賣方負責全
        部履行完畢」，原告依約出資整地興建農舍，今系爭農舍已興建完成並登記
        為被告所有，縱認被告解除契約之意思表示有效，則被告應依民法第二百五
        十九條之規定或依不當得利之規定返還系爭農舍所有權予原告。惟系爭建物
        為農舍，按農業發展條例第十八條規定，應與其所坐落之土地併同移轉，不
        得單獨移轉所有權，被告因此法令之限制而單獨不能返還系爭農舍之所有權
        予原告，則應依民法第二百五十九條或第一百七十九條、第一百八十一條之
        規定，償還其價額予原告，以系爭農舍之造價計算，為九十四萬七千元（其
        中土木部分之工程款為二十三萬七千元，業已付清，而鋼構部分七十一萬元
        ，原告已支付五十萬元，至餘額二十一萬元部分，係因原告預計於取得系爭
        農舍之所有權後，將系爭農舍改建，改建時所拆除之鋼構，訴外人謝自信願
        以二十一萬元回收）。
      2.否認原告方面有違約，縱認原告方面有違約，該違約金也過高，請求予以酌
        減。
    (三)證據：提出土地登記謄本及建物登記謄本各一件、不動產買賣契約書一件、建
      物所有權狀一件、估價單及報價單各一件、乙○○出具之收據乙紙、謝自信出
      具之收據乙紙（均為影本）為證，並聲請傳訊證人籃美華、丁○○。
  二、被告方面：
    (一)被告不爭執曾與原告簽訂不動產買賣契約書，並對建號一○三之房屋為原告所
      興建且登記於其名下亦不爭執，惟依兩造買賣契約書第十條約定：「甲（指原
      告）如不履行本契約交付殘餘價金時，或因可歸責於甲之事由，致不能如期交
      付殘餘價金時聽由乙方（指被告）解除契約，所交定金及價金，悉被乙沒收作
      為違約金，甲不得異議」，另依兩造於九十二年十一月十九日雙方同意修改買
      賣附款約定條件第二點約定：「民國九十三年一月十五日右(1)項興建農舍完成
      日，雙方配合本件買賣不動產移轉手續進行‧‧‧本項手續限於九十三年二月
      三十日以前完成，同時買方應交付買賣尾款新台幣六百九十萬元整（即買方向
      銀行貸款核撥款項）交付賣方收款」，得知原告至遲應於九十三年二月底前，
      交付殘餘價金六百九十萬元予被告，否則原告已交付之價金，依約定即作為違
      約金而沒收之。
    (二)查本件原告於九十三年二月底，兩造約定交付尾款之日期到期後，仍未支付尾
      款，經被告屢次向原告催促，原告仍拒不給付尾款，被告迫於無奈，方於九十
      三年四月六日以存證信函通知原告，需於七日內交付尾款，惟原告亦不給付。
      嗣被告另於同年四月二十日，委由律師發函通知原告解除契約，並依買賣契約
      書第十條之約定沒收其所交付之定金及價金，是本件買賣契約業經被告合法解
      除，原告仍主張買賣之法律關係而提起本訴，並無理由，應予駁回。另為求慎
      重，特以本訴狀之送達，再以通知原告為解除契約之意思表示。
    (三)按因契約互負債務者，於他方當事人未為對待給付前，得拒絕自己之給付，民
      法第二百六十四條定有明文。是縱認本件買賣契約並未合法解除，惟原告迄今
      尚未給付被告尾款六百九十萬元，被告當亦得依前揭法條之規定，拒絕原告之
      請求。
    (四)證人乙○○、籃美華確實有與被告方面協商，但是被告否認有就交付尾款時間
      及方式與原告方面達成協議變更約定。
    (五)原告所提出之報價單，被告否認其為真正，但對於原告提出農舍之土木造價金
      額二十三萬七千元、鋼構部分之造價金額七十一萬元均不爭執。
    (六)證據：提出存證信函一件、律師函一件、存證信函及律師函回執各一件（均為
      影本）為證。
參、兩造不爭執事實：
  一、被告於九十二年十一月十二日與原告訂立不動產買賣契約書，將其所有坐落臺
      中縣烏日鄉○里段第四七五地號，地目田，面積零點二五五八公頃土地，以一
      千三百九十萬元出賣予原告，並約定被告同意先將系爭土地交由原告，以被告
      之名義申請興建農舍，並於農舍興建完成後，辦理農舍所有權移轉登記予原告
      之手續，農舍已興建完成，即臺中縣烏日鄉○里段一○三建號、門牌號碼為臺
      中縣烏日鄉○○路二十四之十號之房屋。
  二、原告已支付買賣價金七百萬元，尚餘尾款六百九十萬元，依約定應於九十三年
      二月二十九日（契約書誤載為二月三十日，然九十三年二月僅有二十九日，故
      兩造真意應係指二月之末日即二月二十九日）。
  三、被告曾於九十三年四月六日寄存證信函給原告，催告原告應於七日內交付尾款
      ，原告則於九十三年四月七日收到存證信函。
  四、原告收到上開催告交付尾款之存證信函後，就交付尾款之時間，有透過證人籃
      美華及丁○○與被告方面協商。
  五、被告於九十三年四月二十日以原告未於催告期間內交付尾款為由，委請律師發
      函給原告，表示要解除買賣契約，沒收原告所交付之七百萬元價款充當違約金
      。原告於九十三年四月二十二日收到該律師函。
  六、原告方面興建上開農舍之造價，為九十四萬七千元（其中土木部分之工程款為
      二十三萬七千元，而鋼構部分七十一萬元）。
肆、兩造爭執事項：
  一、系爭買賣契約是否業經被告合法解除？亦即被告於九十三年四月二十日以律師
      函解除兩造間之買賣契約，該解除權之行使是否適法？
  二、如認買買契約業經被告合法解除，就被告所交付之七百萬元價款，被告主張係
      違約金，該違約金之金額是否過高？
伍、本院判斷：
  一、系爭買賣契約是否業經被告合法解除？
    (一)按民法第二百五十四條規定：「契約當事人之一方遲延給付者，他方當事人得
      定相當期限催告其履行，如於期限內不履行時，得解除其契約。」本件依兩造
      買賣契約之約定，原告就買賣價金之尾款六百九十萬元，本應於九十三年二月
      二十九日交付，然原告於屆期後仍未交付，則原告就賣賣價金之給付既有遲延
      給付之情事，被告於九十三年四月六日定期催告原告於七日內付款，自生合法
      催告之效力，而後原告又未依催告函所示付清尾款，依上開規定，被告就自已
      取得契約解除權，其後被告復於九十三年四月二十日發函表示解除契約，則於
      九十三年四月二十二日原告收受該解約函後，兩造之買賣契約自已因被告合法
      行使解除權而歸於消滅。本件原告先位之訴，係以系爭買賣契約仍合法有效存
      在為前提，然系爭買賣契約已因被告之解除而消滅，則原告先位之訴，洵屬無
      據，應予駁回。
    (二)原告雖主張被告應於九十三年二月二十九日前向鄉公所申請農業用地證明、向
      稅捐處申報完稅證明、辦理所有權移轉登記手續，並配合原告辦理銀行貸款手
      續，所有手續完成後，原告始應以銀行貸款核撥款項給付買賣尾款六百九十萬
      元，且被告並未依約完成所有手續，原告給付尾款之清償期尚未屆至，被告尚
      不得請求原告給付尾款云云。然依契約書所載係指「雙方」配合本件買賣不動
      產移轉進行相關手續，並限於限於九十三年二月二十九日前完成，並非被告單
      方之義務完成相關手續。原告主張被告方面未配合提出相關資料供辦理收續云
      云，已為被告所否認，自難採憑。而本件原告於收到被告之催告函後，即透過
      證人籃美華與丁○○找被告方面協商，表示願意支付尾款，而未再對其所謂被
      告有未配合提出資料之情事提出質疑，亦足以推知尾款之交付與上開雙方應配
      合辦理之手續，並無必然之關係，故原告所主張本件原告給付尾款之清償期尚
      未屆至云云，尚無足取。
    (三)原告雖又主張於九十三年四月七日收到被告之催告函後，就尾款之交付方式及
      期間，有與被告方面取得協議，變更原買賣契約之約定云云。然查該事實亦為
      被告所否認，而依證人籃美華與丁○○所述，亦僅足證明原告方面有找證人出
      面與被告方面協商如何付清尾款事宜而已，然雙方雖有協商，實際上因被告方
      面堅持尾款六百九十萬元要一次付清之故而告破局，縱如原告方面所言其事後
      已同意一次付清，惟因就交付期限，被告所為之催告已合法生效，則本件原告
      於收到被告之催告函後，既未於七天之內付清尾款，縱其事後表示同意一次付
      清尾款，仍無礙於被告方面已合法取得之解除權，故被告既取得契約解除權，
      則其於九十三年四月二十日為解除契約之意思表示，洵無不法。原告所辯雙方
      已達成協議，變更原買賣契約之約定云云，並不可採。
  二、系爭買賣契約業經被告合法解除，並於九十三年四月二十二日生效乙節，業如
      前述，則本件就原告所交付之七百萬元及其出資興建登記於被告名下之建物，
      依民法第二百五十九條第一款及第一百七十九條之規定，被告自付有返還給原
      告之義務。而因上開原告所出資興建之建物，依法不能移轉登記給原告，而就
      系爭建物之造價，兩造同意以九十四萬七千元計算，則依法被告於契約解除後
      ，本應返還七百九十四萬七千元給原告。又依兩造買賣契約第十條規定：「甲
      （按即原告）如不履行本契約交付殘餘價金時，或因可歸責於甲之事由，致不
      能如期交付殘餘價金時，聽由乙方（按即被告）解除契約，所交定金及價金，
      悉被乙沒收作為違約金，甲不得異議。」然依民法第二百五十二條規定：「約
      定之違約金額過高者，法院得減至相當之數額。」至於違約金是否相當，應依
      一般客觀事實、社會經濟狀況及當事人所受損害情形，以為衡量標準。本件係
      因可歸責於原告方面之事由，被告乃行使其契約解除權，故原告依約請求違約
      金，自屬有據。有爭執者，係本件約定七百萬元價金均充當違約金，是否過高
      ，按依約原告本應於九十三年二月二十九日交付尾款六百九十萬元，至九十三
      年四月二十二日買賣契約解除時止，被告方面所受之損害，充其量亦僅係利息
      之損害而已（且被告亦無資料證明其因原告之違約受有何具體之損害），經換
      算後，每月所受利息損害額為二萬八千七百五十元（0000000x5% /12=28750）
      ，自二月二十九日起至四月二十二日止，不足二個月，故被告所受利息損害金
      額不高，本上所述，參酌本件買賣標的之價額、原告實際所受損害額及社會經
      濟狀況等一切情狀，認本件被告得主張之違約金總額七百萬元乃屬過高，應酌
      減至以十萬元為適當。綜上所述，原告依契約解除後回復原狀及不當得利之法
      律關係，得請求被告給付之金額，扣除違約金十萬元後，原告之請求於七百八
      十四萬七千元之範圍內，為有理由。
  三、從而，原告依買賣契約之法律關係，提起先位之訴，請求被告移轉土地及建物
      所有權，並交付土地給原告，為無理由，應予駁回。至於原告基於買賣契約解
      除後回復原狀及不當得利之法律關係，請求被告給付原告七百八十四萬七千元
      ，及自九十三年十月十九日（準備書二狀繕本送達翌日）起至清償日止，按週
      年利率百分之五計算之利息，為有理由，應予准許，其逾此部分之請求，即屬
      無據，應予駁回。
  四、原告陳明願供擔保，聲請宣告假執行，就原告勝訴部分，核無不合，爰酌定相
      當擔保金額予以准許，並依職權定相當金額宣告被告預供擔保，得免為假執行
      。至原告敗訴部分，其假執行聲請即失所附麗，應併予駁回。
陸、據上論結，本件原告之訴為有理由，依民事訴訟法第第七十九條、第三百九十條
    第二項、第三百九十二條之規定，判決如主文。
中　　　華　　　民　　　國　　九十三　　年　　 十二　　 月　　二十二　　日
                                    臺灣臺中地方法院民事第三庭
~B法　　　官　李悌愷
右正本證明與原本無異。
如不服本判決，應於判決送達後二十日內，向本院提出上訴狀。
中　　　華　　　民　　　國　　九十三　　年　　 十二　　 月　　二十二　　日
~B法院書記官
